【裁判字號】    95,易,2224
【裁判日期】    951205
【裁判案由】    贓物
【裁判全文】
臺灣臺北地方法院刑事判決              95年度易字第2224號
公  訴  人  臺灣臺北地方法院檢察署檢察官
被      告  丙○○
上列被告因贓物案件，經檢察官聲請以簡易判決處刑（九十五年
度偵字第六六八二號），本院認為不宜以簡易判決處刑（九十五
年度簡字第二八一六號），改依通常程序審理，判決如下：
    主  文
丙○○無罪。
    理  由
一、公訴意旨略以：被告丙○○於民國九十三年二月四日，在任
    職之臺北市中山區○○○路○段四四號之弘邑有限公司（下
    稱弘邑公司），明知自稱「呂先生」之真實姓名、年籍不詳
    成年男子（下稱「呂先生」）因購買新臺幣（下同）十九萬
    元之汽車零件所支付之發票人：巍騰建設股份有限公司（下
    稱巍騰公司）、付款人：安泰商業銀行龍潭分行、發票日期
    ：九十三年二月十五日、票號：ＢＱ0000000號、票
    面金額：新臺幣（下同）三十萬元之支票，係來路不明之贓
    物，仍予以收受，嗣不知情之弘邑公司負責人吳本杰於九十
    三年二月十六日持上開支票至誠泰商業銀行五常分行提示承
    兌，因執票人簡國裕已於九十三年二月十日辦理票據掛失止
    付，而悉上情等語，因認被告丙○○涉犯刑法第三百四十九
    條第一項之收受贓物罪嫌。
二、按「犯罪事實應依證據認定之，無證據不得認定犯罪事實」
    ，刑事訴訟法第一百五十四條第二項定有明文。又告訴人之
    告訴，係以使被告受刑事訴追為目的，是其陳述是否與事實
    相符，仍應調查其他證據以資審認（最高法院五十二年台上
    字第一三○○號判例參照）。而認定不利於被告之事實，須
    依積極證據，苟積極證據不足為不利於被告事實之認定時，
    即應為有利於被告之認定，更不必有何有利之證據（最高法
    院三十年上字第八一六號判例可參）。再認定犯罪事實所憑
    證據，雖不以直接證據為限，間接證據亦包括在內；然而無
    論直接或間接證據，其為訴訟上之證明，須於通常一般之人
    均不致有所懷疑，而得確信其為真實之程度者，始得據為有
    罪之認定（最高法院七十六年台上字第四九八六號判例足參
    ）。
三、公訴人認被告丙○○涉犯刑法第三百四十九條第一項之收受
    贓物罪嫌，無非係以上揭支票係執票人簡國裕於九十三年二
    月六日在桃園縣桃園市○○路新竹企業銀行附近所遺失，執
    票人簡國裕已於九十三年二月十日至安泰商業銀行龍潭分行
    辦理掛失止付，「呂先生」先前僅至弘邑公司消費一千九百
    元，被告丙○○明知該張支票為公司票，竟未向銀行照會查
    證，亦未查詢「呂先生」是否在巍騰公司任職，即予收受，
    有違常情，又「呂先生」雖提供0000000000號行
    動電話門號作為聯繫之用，惟該門號係林志成所租用，林志
    成於偵查中經多次傳喚，並未到庭，足證被告丙○○所為辯
    解，係卸責之詞，為其主要論據。訊據被告丙○○固不否認
    支票號碼：ＢＱ0000000號、發票人：巍騰公司、付
    款人：安泰商業銀行龍潭分行、發票日期：九十三年二月十
    五日、票面金額：三十萬元之支票（下稱系爭三十萬元支票
    ）係簡國裕所有，於九十三年二月六日遺失，後於九十三年
    二月十日辦理掛失止付等情，惟堅詞否認有何收受贓物犯行
    ，辯稱：伊係弘邑公司之員工，「呂先生」於九十三年二月
    四日晚間十九時三十分許前往弘邑公司選購汽車用鋁圈四個
    、輪胎四個、避震器四組及排氣管等汽車零件，總價約十九
    萬元，因「呂先生」先前曾在弘邑公司消費一千多元，且「
    呂先生」購買之汽車零件並無現貨，需向廠商預定，故同意
    呂先生以系爭三十萬元支票支付貨款，「呂先生」並留下0
    000000000號行動電話門號及華南商業銀行草屯分
    行第000000000000000號帳戶資料，委託伊
    於支票兌現後將所剩餘款項匯入上揭帳號並以電話通知取貨
    ，「呂先生」向弘邑公司購買汽車零件本屬正常交易，一般
    客戶以支票給付貨款亦屬通常，又當時為下班時間，無法向
    銀行照會查證，伊焉有可能知悉該張支票係他人遺失？況伊
    如知悉該張支票係來路不明之贓物，明知持向銀行提示承兌
    必遭查獲，何以甘冒遭解雇之危險，直接轉交予弘邑公司負
    責人吳本杰提示入帳？公訴人以伊未向銀行照會查證，即推
    論伊明知該張支票係來不明之贓物，實嫌速斷等語。經查：
  (一)系爭支票係簡國裕所有，於九十三年二月六日在桃園縣桃園
    市○○路新竹企業銀行附近所遺失，簡國裕已於九十三年二
    月十日至安泰商業銀行龍潭分行辦理掛失止付，嗣被告丙○
    ○交付予不知情之弘邑公司負責人吳本杰於九十三年二月十
    六日持上開支票至誠泰商業銀行五常分行提示承兌等情，業
    據被告於警詢（見偵一卷第五至十二頁）、偵查（偵一卷第
    四六、四七頁）、本院準備程序（見本院卷第十八、十九頁
    ）、審理程序（見本院卷第三六、三七頁）中坦承不諱，經
    核與證人即系爭三十萬元支票執票人簡國裕、弘邑公司負責
    人吳本杰於警詢中證述情節相符（見偵一卷第十三至十五頁
    、偵二卷第七至九頁），並有臺灣票據交換所桃園縣分所九
    十三年三月四日（九三）臺票桃字第一三一之一號函（見偵
    一卷第十六頁）、系爭三十萬元支票暨退票理由單（見偵一
    卷第十七頁）、票據掛失止付通知書（見偵一卷第十八、十
    九頁）等資料附卷足憑。
  (二)又被告丙○○供稱系爭三十萬元支票係「呂先生」於九十三
    年二月四日晚間十九時三十分許前往弘邑公司選購汽車用鋁
    圈四個、輪胎四個、避震器四組及排氣管等總價約十九萬元
    之汽車零件所交付，由於「呂先生」所購買之汽車零件並無
    現貨，需另向廠商訂購，遂留下0000000000號行
    動電話門號及華南商業銀行草屯分行第000000000
    000000號帳戶，委託伊於支票兌現後將所剩餘款項匯
    入上揭帳號並以電話通知取貨等情，經核與證人即弘邑公司
    負責人吳本杰於警詢中證述情節相符（見偵一卷第十三至十
    五頁、偵二卷第七至九頁），又0000000000號行
    動電話門號於九十二年九月二十七日至九十三年三月二十五
    日期間係由林志成向和信電訊股份有限公司承租使用，有通
    聯調閱查詢單附卷足憑（見偵一卷第三五頁），而華南商業
    銀行草屯分行第000000000000000號帳戶則
    係甲○○於九十一年一月八日所開設等情，業據證人甲○○
    於本院證述屬實（見本院卷第三五頁），並有臺北市政府警
    察局九十三年五月十一日北市警刑偵字第○九三三六一六二
    六○○號函附開戶基本資料在卷足參（見偵一卷第三二、三
    三頁），足徵被告辯稱系爭三十萬元支票係「呂先生」於弘
    邑公司選購汽車用鋁圈四個、輪胎四個、避震器四組及排氣
    管等總價約十九萬元之汽車零件所交付，由於「呂先生」所
    購買之汽車零件並無現貨，遂留下上揭行動電話門號及銀行
    帳號，委託伊於支票兌現後將所剩餘款項匯入上揭帳號並以
    電話通知取貨等情，應非臨訟杜撰，而具有相當之可信度。
  (三)公訴人雖以「呂先生」僅與弘邑公司交易兩次，第一次金額
    僅一千餘元，被告丙○○未向銀行照會查證，亦未查詢「呂
    先生」是否在發票人巍騰公司任職，即予收受系爭三十萬元
    支票，顯與一般交易常情有違，又0000000000號
    行動電話門號租用人林志成於偵查中經多次傳喚，並未到庭
    等情，認定被告丙○○主觀上明知該張支票係來路不明之贓
    物。惟查：
    1.按支票乃流通證券，被告丙○○為弘邑公司員工，系爭三
      十萬元支票既係「呂先生」為支付向弘邑公司購買汽車零
      件而交付，則被告丙○○係基於弘邑公司受僱人地位，代
      為受領貨款之給付而收受該張支票，如何能知悉該張支票
      係來路不明之贓物；再者，被告丙○○如知悉該張支票係
      來不明之贓物，應得預見持該張支票向銀行提示承兌必遭
      警查獲，且極有可能因此導致弘邑公司受有貨款損失，其
      與「呂先生」既非親非故，如明知系爭三十萬元支票係來
      路不明贓物，甘冒遭起訴收受贓物罪且使弘邑公司承受貨
      款損失之危險，猶執意收受之，尚難認符情理。
    2.被告丙○○於收受系爭三十萬元支票前，未向銀行照會查
      證，亦未向發票人巍騰公司查詢「呂先生」是否在該公司
      任職等情，業據被告丙○○坦承屬實。然查，現今工商社
      會，以支票交易往來情形之十分頻繁，以他人簽發支票支
      付貨款更非罕見，難期商家於收受票據之前，勢必進行票
      據徵信，況「呂先生」係於九十三年二月四日晚間十九時
      三十分許前往弘邑公司購買上揭汽車零件，依通常情形，
      銀行及公司行號於該段時多數已停止營業，縱被告未向銀
      行、巍騰公司查證，亦難據此而為不利被告之認定。又被
      告指稱「呂先生」所留0000000000號行動電話
      門號，經查於本件案發時間確係他人所申租使用，已如前
      述，足徵被告丙○○供稱「呂先生」已留電話予伊聯絡取
      貨等情，並非虛妄，該門號之租用人林志成雖於偵查中傳
      喚未到，惟證人經傳未到，於偵審實務上要屬常見，要難
      僅憑此即認被告所辯不足採信，甚且遽以推論被告主觀上
      知悉系爭三十萬元支票係來路不明贓物。
  (四)按刑法第三十四章關於贓物犯之規定，係針對行為人故意收
    受、搬運、寄藏、故買或牙保贓物而在事後助成他人財產犯
    罪目的之惡性予以處罰，並非藉此課一般人民以協助追贓之
    責；故贓物罪責之成立與否，實取決於能否積極證明行為人
    有此犯罪故意，而非以被告有無交代所持贓證來源為斷。良
    以刑事被告依法本不負自證無罪之義務，茍有足可證明被告
    故意收贓之積極事證，雖經明確供出持贓來源，於所成立之
    罪名固屬不生影響，反之，若不能確證此項犯意果然存在，
    縱令被告無從一一交代其客觀上所持贓物之來源，亦不得遽
    予推認其行為時在主觀上確有贓物之認識或犯罪之希望。經
    查，系爭三十萬元支票確係「呂先生」為給付向弘邑公司購
    買汽車零件貨款而交付被告丙○○，以如前述，依上開說明
    ，自難僅以被告丙○○雖無法提供「呂先生」之真實姓名、
    年籍等相關資料供本院傳訊，即遽予推認渠二人於行為時在
    主觀上知悉系爭三十萬元支票係來路不明之贓物。
四、綜上，公訴人所提證據，不足為被告丙○○主觀上知悉系爭
    三十萬元支票係來路不明贓物乙節之積極證明，所指出證明
    之方法，亦無從說服本院形成被告丙○○有罪之心證，此外
    查無其他積極事證足認被告丙○○有何收受贓物之犯行，不
    能證明被告丙○○犯罪，參以首開規定，自應諭知無罪之判
    決。
據上論斷，應依刑事訴訟法第四百五十二條、第三百零一條第一
項判決如主文。
本案經檢察官乙○○到庭執行職務
中    華    民    國    95    年    12    月    5     日
                  刑事第十四庭  審判長法  官  宋松璟
                                      法  官  孫萍萍
                                      法  官  李家慧
以上正本證明與原本無異。
如不服本判決，應於判決送達後10日內，向本院提出上訴狀。
                                      書記官  楊文祥
中    華    民    國    95    年    12    月    5     日


司法院資訊處製作；財團法人民間司法改革基金會備份。
